臺灣屏東地方法院民事判決　　　　　　　 94年度簡上字第8號
上　訴　人　乙○○○
被　上訴人　甲○○
訴訟代理人　邱芬凌律師
上列當事人間請求給付價金事件，上訴人對於中華民國93年11月
17 日 本院93年度屏簡字第266 號第1 審判決提起上訴，本院於
民國94年4 月6 日言詞辯論終結，判決如下：
    主      文
上訴駁回。
第一、第二審訴訟費用由上訴人負擔。
    事實及理由
一、按多數有共同利益之人不合於前條第3 項所定者，得由其中
    選定一人或數人，為全體起訴或被訴，民事訴訟法第41條第
    1 項定有明文。其中所謂之「有共同利益者」，乃指於訴訟
    結果有影響之爭點，對於多數人均有利害關係者而言。上訴
    人主張其與莊文快、莊宏道為莊漏玉繼承人，依法繼承莊漏
    玉財產上之一切權利義務，而被上訴人取得原登記於莊漏玉
    名下之坐落高雄縣旗山鎮○○段第1438號土地（下稱該筆土
    地）所有權應有部分10分之1 （下稱系爭土地）移轉登記係
    屬無法律上原因，爰本於莊漏玉繼承人地位，並由全體繼承
    人合意選定上訴人1 人為全體起訴，依不當得利法律關係，
    請求被上訴人返還其利益等情，業據提出
    統表及同意書各1 紙附卷可稽，揆諸上揭規定，核屬有據，
    合先敘明。
二、本件上訴人上訴請求廢棄原判決外，並請求「先位聲明：被
    上訴人應將坐落高雄縣旗山鎮○○段1483地號土地、所有權
    應有部分10分之1 ，移轉登記予上訴人及全體繼承人；備位
    聲明：被上訴人應給付上訴人及全體繼承人305,240 元及自
    93 年5月1 日起至清償日止，按年息5 ％計算之利息」，嗣
    減縮為「先位聲明：被上訴人應將坐落高雄縣旗山鎮○○段
    1483地號土地、所有權應有部分20分之1 ，移轉登記予上訴
    人及全體繼承人；備位聲明：被上訴人應給付上訴人及全體
    繼承人152,620 元及自93年5 月1 日起至清償日止，按年息
    5 ％計算之利息」，核原告上開訴之變更，與民事訴訟法第
    446 條第1 項但書及第255 條第1 項但書第3 款規定相符，
    應予准許。
三、上訴人起訴主張：系爭土地原為上訴人被繼承人莊漏玉之養
    父莊乞食所有，莊乞食於民國37年8 月4 日死亡，遺有系爭
    土地，因莊漏玉不識字，於80年間，乃委託被上訴人將系爭
    土地辦理繼承登記於莊漏玉名下。於辦畢繼承登記後，被上
    訴人竟將系爭土地，以贈與為原因，將土地移轉登記於被上
    訴人名下。當時莊漏玉尚育有二子一女，衡情，應無將系爭
    土地不贈與其親生子女，卻贈與其繼承人以外之人之理？此
    顯與常理不符。被上訴人取得系爭土地顯無法律上原因，而
    使上訴人及其他繼承人受有損害。惟於本院復主張莊漏玉當
    時雖曾同意將系爭土地贈與被上訴人，惟其僅同意將系爭土
    地之一半贈與被上訴人，其餘則仍由其繼承人繼承取得，被
    上訴人卻擅將系爭土地全部辦理移轉登記於其名下，其取得
    超過該筆土地所有權應有部分20分之一之部分顯屬無法律上
    原因，爰依不當得利法律關係，請求被告將該筆土地所有權
    應有部分20分之1 辦理移轉登記並返還之。並於本院聲明(一)
    原判決廢棄；(二)先位聲明：被上訴人應將坐落高雄縣旗山鎮
    ○○段第1438號土地所有權應有部分20分之1 ，辦理移轉登
    記與上訴人及其他繼承人公同共有，並將上開土地返還上訴
    人及其他繼承人；(二)備位聲明：被上訴人應給付上訴人及其
    他繼承人新臺幣（下同）152,620 元，並自93年5 月1 日起
    至清償日止，按年息5 ％計算之利息等語。（原審判決上訴
    人全部敗訴在案）。
四、被上訴人則以：上訴人之被繼承人莊漏玉之養父莊乞食為被
    上訴人之夫莊昭雄之伯父，因莊乞食沒有子嗣，遂收養上訴
    人之被繼承人莊漏玉為養女，並以莊昭雄為嗣男繼承家產。
    莊昭雄自小即由莊乞食照顧以接續香火，承接血脈。系爭土
    地原為莊氏宗親之祖產，為共有土地，因其中共有人之一莊
    鏗之子南洋戰事失蹤，故而遲至80年左右始辦妥繼承登記。
    而莊漏玉因已出嫁，訴外人莊昭雄身為莊乞食之嗣男，莊漏
    玉於取得系爭土地之後，即同意將系爭土地移轉與莊昭雄。
    然莊昭雄為公務員，系爭土地地目為田，依當時土地法規定
    無法登記於莊昭雄名下，乃將系爭土地改登記於莊昭雄之妻
    即被告名下。可知莊漏玉對於將系爭土地全部贈與被告為其
    所知悉並同意等語置辯，並聲明請求駁回上訴人之上訴。
五、訴外人莊昭雄為上訴人之被繼承人莊漏玉養父莊乞食之嗣男
    ，而系爭土地原為莊乞食所有，於80年1 月間先由莊漏玉辦
    理繼承登記後，復於同年12月31日以贈與為登記原因，由莊
    漏玉將系爭土地所有權移轉登記於被上訴人名下等情，業據
    提出系爭土地登記簿及
    信為真實。
六、上訴人主張莊漏玉僅同意將系爭土地之一半贈與被上訴人，
    其餘則係莊漏玉受被上訴人詐欺所為意思表示應予撤銷，被
    上訴人該部分所有權之取得係屬無法律上原因，被上訴人則
    以前揭情詞置辯，本件有爭執者主為：被上訴人取得系爭土
    地所有權有無法律上權源？經查：
  (一)系爭土地係莊漏玉同意贈與被上訴人等情，業據原審斟酌全
    辯論意旨並就證人陳莊翠柳、黃騰光證言、卷附44年共有土
    地關係書類內容，及屏東縣里港鄉鄉公所80年10月27日函及
    其後附贈與稅繳款通知書等證據調查結果論述綦詳，茲引用
    之，上訴人雖主張證人陳莊翠柳與被上訴人有親屬關係及黃
    騰光年紀老邁，所為證述不足採，惟僅空言主張，並未就其
    證言與其他證據間有何矛盾不合理之處為論述，況其嗣於本
    院審理中對於莊漏玉確曾有贈與之意思表示及辦理贈與之所
    有權移轉登記行為不爭執（見本院卷第54頁），亦與上開證
    人於原審證述（見原審卷第72頁及第127 、128 頁）大致相
    符，是上訴人上開主張，並不足採。
  (二)按當事人主張有利於己之事實者，就其事實有舉證之責任，
    民事訴訟法第277 條前段定有明文。依上所述，上開證據證
    明力，已足認定系爭土地應係莊漏玉同意贈與被上訴人，上
    訴人另主張莊漏玉雖同意贈與，惟僅同意贈與系爭土地一半
    之所有權即該筆土地所有權應有部分20分之1 ，並非系爭土
    地全部，其餘部分之所有權移轉登記係受被上訴人詐欺云云
    ，則其就此對己有利事實即應先行舉證以實其說，惟上訴人
    僅表示係其聽自莊漏玉口述，又係莊漏玉告知曾與被上訴人
    口頭約定僅贈與系爭土地之一半所有權云云，此外，並未能
    提出其他事證以實其說。又系爭土地之移轉登記均需莊漏玉
    出具相關文件配合辦理，如莊漏玉僅同意贈與系爭土地之一
    半即該筆土地所有權應有部分20分之1 ，而非10分之1 ，則
    就此移轉登記結果事後當會立即提出執疑，惟均未見其曾向
    被上訴人主張，卻於多年後始另行告知上訴人，此亦顯與常
    情有違，是上訴人上開贈與範圍及莊漏玉曾受詐欺而為意思
    表示之主張均難認為真實而不足採信。
  (三)另按受詐欺而為意思示之撤銷，應於發見詐欺後一年內為之
    ，又自意思表示後，經過十年，即不得撤銷，民法第93條亦
    有明文。本件縱然可認莊漏玉僅同意贈與該筆土地所有權應
    有部分20分之1 ，其餘所有權應有部分20分之1 之移轉係受
    被上訴人詐欺所為，惟如上所述系爭土地係於80年12月31日
    由莊漏玉以贈與為原因，辦理所有權移轉登記予被上訴人，
    則莊漏玉至遲應於90年12月31日前之10年內向被上訴人主張
    撤銷其意思表示，然其均未為之，直至本院94年2 月22日準
    備程序期日上訴人始以言詞表示代為撤銷之意，揆諸前揭規
    定，其所為撤銷之主張亦因已逾十年之除斥期間，而不生撤
    銷之效力。
七、綜合上述，系爭土地既為莊漏玉同意贈與並移轉所有權予被
    上訴人，其贈與及移轉行為自屬合法有效，系爭土地登記於
    被上訴人名下自屬有法律上原因。從而，上訴人主張被上訴
    人係無法律上原因受有該筆土地所有權應有部分20分之1 之
    登記利益，使上訴人及其他共有人受有損害，請求被上訴人
    應將坐落高雄縣旗山鎮○○段1438地號土地、所有權範圍20
    分之1 ，返還並辦理移轉登記與上訴人及其他繼承人；被上
    訴人若無法履行，則應給付上訴人及其他繼承人152,620 元
    ，並自93年5 月1 日起至清償日止，按年息5 ％計算之利息
    之先備位請求，即均屬無據，上訴意旨指摘原判決不當，求
    予以廢棄，非有理由，應予駁回。
八、本件事證已臻明確，兩造其餘攻擊防禦方法及所提證據，經
    核與判決結果無影響，爰不一一論述，附此敘明。
九、據上論結，本件上訴為無理由，依民事訴訟法第436 條之1
    第3項 、第449 條第1 項、第78條，判決如主文。
中　　華　　民　　國　　94　　年　　4 　　月　　20　　日
                     民事庭第一庭   審判長法 官  羅心芳
                                          法 官  翁世容
                                          法 官  林雅莉
正本係照原本作成。
本判決不得上訴。
　　　　　　　　　　　　　　　　　　　　  書記官　黃佳惠
中　　華　　民　　國　　94　　年　　4 　　月　　20　　日
